【裁判字號】    97,消債更,1681
【裁判日期】    980610
【裁判案由】    更生事件
【裁判全文】
臺灣板橋地方法院民事裁定          97年度消債更字第1681號
聲  請  人  甲○○原名李玉蕊.
代  理  人  青含國律師
上列當事人因消費者債務清理事件聲請更生，本院裁定如下：
    主  文
更生之聲請駁回。
聲請費用由聲請人負擔。
    理  由
一、本件聲請意旨略以：聲請人因有不能清償債務之情事，目前
    債務總金額為新臺幣（下同）1,177,347元，前於民國96年1
    月間依中華民國銀行公會會員辦理無擔保債務協商機制，與
    最大債權金融機構永豐商業銀行股份有限公司達成協商，雙
    方約定聲請人自96年2月起分108期，利率8%，每月10日以14
    ,034 元依各債權銀行債權金額比例清償各項債務 ，直至全
    部清償為止，惟聲請人每月收入僅24,000元，而配偶前因吸
    毒入獄服刑，造成全戶收入減少，出獄後只能靠打零工維生
    ，收入低且不穩定，每月收入扣除日常家用開銷、扶養費用
    等共35,000元後，已無法維持最低基本生活，故聲請人於長
    期入不敷出下，不得已毀諾，由此可見，並非主觀惡意不履
    行協議，實因客觀上確有不可歸責於聲請人之事由，爰請求
    裁定准予更生云云。
二、按債務人對於金融機構因消費借貸、自用住宅借款、信用卡
    或現金卡契約而負債務，在聲請更生或清算前，應提出債權
    人清冊，以書面向最大債權金融機構請求協商債務清償方案
    並表明共同協商之意旨，消費者債務清理條例第 151 條第1
    項定有明文。而債務人與金融機構協商成立者，不得聲請更
    生或清算，但因不可歸責於己之事由，致履行顯有重大困難
    者，不在此限；消費者債務清理條例施行前，債務人依金融
    主管機關協調成立之中華民國銀行公會會員辦理消費金融案
    件無擔保債務協商機制與金融機構成立之協商，準用前項之
    規定，消費者債務清理條例第151 條第5 項、第6 項亦分別
    有明文可參。至於債務人聲請更生或清算不合程式或不備其
    他要件者，法院應以裁定駁回之，但其情形可以補正者，法
    院應定期間先命補正，復為同條例第8 條所明定。
三、次按前開法律規定之「但因不可歸責於己之事由，致履行顯
    有重大困難者，不在此限」，其立法意旨係基於債務清償方
    案成立後，應由債務人誠實遵守信用履行協商還款條件，惟
    於例外情形下發生情事變更，在清償期間收入或收益不如預
    期，致該方案履行困難甚或履行不能，因不可歸責於己之事
    由，始能聲請更生或清算。此規範意旨在避免債務人任意毀
    諾已成立之協商，濫用更生或清算之裁判上債務清理程序。
    蓋以債務清償方案係經當事人行使程序選擇權所為之債務清
    理契約，債務人應受該成立之協議所拘束。債務人既已與金
    融機構協商成立，如認該協商方案履行有其他不適當情形，
    自仍應再循協商途徑謀求解決。又所謂不可歸責於己之事由
    ，係指出於非己身所能控制之自然力或其他人為事由，具有
    猝然性而不能預知，非人力所能參與或所能阻止，而陷於不
    能履行承諾償還自己之債務者而言，例如：
  1.債務人於履行清償期間遭逢重大意外災害，如車禍、火災、
    或罹患重大不治之惡疾而喪失工作能力。
  2.債務人負擔家計生活之職業工作，突然非自願性失業，而可
    預見的、持續性的無法就業謀生。
  3.因遭逢不可抗力之天然災害，如地震、颱風、水災而因其損
    害甚鉅致無力清償等情事。
四、本院查：
(一)聲請人於消費者債務清理條例施行前，曾依照中華民國銀行
    公會會員辦理消費金融案件無擔保債務協商機制，與最大債
    權金融機構永豐商業銀行股份有限公司達成協商，雙方約定
    聲請人自96年2月起分108期，利率8%，每月10日以14,034元
    依各債權銀行債權金額比例清償各項債務，直至全部清償為
    止，此有聲請人提出之協議書及無擔保債務還款計劃影本各
    一份為證，且觀諸聲請人提出之財團法人金融聯合徵信中心
    債權人清冊中「是否曾參與銀行公會債務協商」欄註記「Y
    」一節亦明。準此，本件聲請人依上開協商機制與最大債權
    金融機構協商成立後，再向本院聲請更生，尚須符合「不可
    歸責於己之事由致履行顯有重大困難」之法定要件，方為適
    法。
(二)聲請人主張其每月平均收入所得扣除協商條件每月清償14,0
    34元，每月剩餘已不足以維持基本生活開銷，且聲請人配偶
    前因吸毒入獄服刑，造成全戶收入減少，出獄後只能靠打零
    工維生，收入低且不穩定，聲請人須獨立負擔全戶經濟重擔
    ，故聲請人於長期入不敷出下，不得已毀諾等語。然查，聲
    請人家庭生活支出及扶養費用負擔係聲請人於 96年2月協商
    成立當時已知悉之事實，聲請人當時盱衡其經濟狀況，既仍
    簽署協商協議書，同意永豐商業銀行之無擔保債務還款計畫
    ，無論其資金係來自親友借貸、薪資或其他投資獲利，聲請
    人既同意與永豐商業銀行協商成立，自有其籌措資金之來源
    。且觀諸聲請人於協商成立後持續繳款17期 ，至97年8月間
    始毀諾等情，益徵當初之協商條件並無不能清償之情事，自
    難認聲請人已舉證證明其於協商成立後，有何經濟狀況重大
    變更，或有何不可歸責於聲請人之事由，致履行協商顯有重
    大困難。
(三)另聲請人主張聲請人配偶自97年元月份失業 ，直至6月份才
    有工作收入 ，而聲請人本身自同年4月份起因身體欠佳，導
    致外出服務之工作量驟減，故聲請人有不能繼續清償之情形
    等語。惟查，聲請人於97年10月6日向本院聲請更生後 ，另
    於98年6月間與最大債權銀行永豐商業銀行取得「 個別協商
    一致性方案」之協議，並已簽立協議書，有永豐商業銀行提
    出個別協商一致性方案協議書附卷可稽。雙方達成還款協議
    自98年7月起，分180期，零利率 ，每月清償2,836元，此有
    本院職權詢問永豐銀行之公務電話紀錄表附卷可按 (見本院
    卷第130頁)。職是，該個別協商一致性方案成立之債務清償
    期數及利率，是經債務人衡量自身經濟狀況後同意並簽署生
    效，顯為當事人選擇並採為清償之方式所為之債務清理契約
    ，債務人即應受該協議所拘束，足見債務人尚無不能清償或
    不能清償之虞。
五、綜上所述，本件聲請人既再與最大債權銀行金融機構協商成
    立個別協商一致性方案，且無因不可歸責於己之事由，致履
    行顯有重大困難之情形，即應屬聲請更生之要件不備，復無
    從補正，依首揭條文之意旨，自應駁回聲請人更生之聲請，
    爰裁定如主文。
六、至於所繳納郵務送達費3,060元 ，則待本件更生聲請事件確
    定後，如尚有剩餘郵資餘額，再予檢還聲請人，附此敘明。
中    華    民    國    98    年    6    月    10    日
                  民事第三庭  法  官    徐玉玲
上為正本係照原本作成
如不服本裁定，應於裁定送達後10日內，以書狀向本院提出抗告
，並繳納抗告費新臺幣1千元
中    華    民    國    98    年    6    月    10    日
                              書記官    陳靜怡


司法院資訊處製作；財團法人民間司法改革基金會備份。
